【裁判字號】    91,訴,1277
【裁判日期】    920508
【裁判案由】    商標註冊
【裁判全文】
臺北高等行政法院判決                            九十一年度訴字第一二七七號
                              .
    原      告  日商．裴帕雷特股份有限公司
    代  表  人  甲○○○○董.
    訴訟代理人  林志剛律師
                林金榮律師
                楊憲祖律師（兼送達代收人）
    被      告  經濟部智慧財產局
    代  表  人  蔡練生（局長）住同右
    訴訟代理人  乙○○
右當事人間因商標註冊事件，原告不服經濟部中華民國九十一年一月三十一日經訴字
第０九一０六一０二四二０號訴願決定，提起行政訴訟。本院判決如左：
    主  文
訴願決定及原處分均撤銷。
被告對於原告民國八十九年八月二十九日第000000000號「紙砂」商標註冊
申請案，應依本判決之法律見解另為處分。
原告其餘之訴駁回。
訴訟費用由被告負擔二分之一，餘由原告負擔。
    事  實
一、事實概要：原告前於民國（下同）八十九年八月二十九日以「紙砂」商標，指定
    使用於商標法施行細則第四十九條所定商品及服務分類表第三十一類之「紙漿製
    動物排泄物之處理材料」商品，申請註冊。經被告審查，認本件商標圖樣上之中
    文「紙砂」，指定使用於紙漿製動物排泄物之處理材料商品，顯係直接表示所指
    定使用商品之說明，應不准註冊，以九十年十月二十四日商標核駁字第二六一六
    四六號審定書予以核駁之處分。原告不服，訴稱本件「紙砂」商標為其獨創且經
    原告長期使用而具識別性，與市面上之貓砂、寵物用砂商品有別，其他商品斷無
    使用紙砂為其商品說明之可能，故本件商標無第三十七條第十款之適用，亦無不
    得申請註冊之事由等理由，提起訴願，經遭駁回，遂向本院提起本件行政訴訟。
二、兩造聲明：
  (一)原告聲明求為判決：
  1.訴願決定及原處分均撤銷。
  2.被告應為核准申請第000000000號「紙砂」商標註冊案之審定。
  (二)被告聲明求為判決：駁回原告之訴。
三、兩造之爭點：
    本件商標圖樣上之中文「紙砂」，指定使用於「紙漿製動物排泄物之處理材料」
    商品，是否直接表示所指定使用商品之說明而不具識別性，應不准註冊？
甲、原告主張之理由：
一、商標圖樣「凡文字、圖形、記號、顏色組合或其聯合式係表示申請商標所使用之
    商品形狀、品質、功用、通用名稱或其他說明者」不得申請註冊，固為商標法第
    三十七條第十款所明定。惟該款但書規定「但有第五條第二項規定之情事而非通
    用名稱者，不在此限」；第五條第二項規定：「不符前項規定之圖樣，如經申請
    人使用且在交易上已成為申請人營業上商品之識別標識者，視為已符合前項規定
    」。因此某商標如經商標申請人使用且在交易上已成為申請人營業上商品之識別
    標識者，則依第十款但書規定不在此限，亦即仍得為註冊。
二、原告「紙砂」商標係原告首創之商標圖樣：
    原告商標圖樣「紙砂」乃為原告精心構思後將完全不同性質之二種物品「紙」及
    「砂」結合後所獨創之全新造語，且因原告商標商品係原告所研發且享有專利權
    。原告「紙砂」商標除早在西元一九八六年於日本獲准註冊外，於七十五年起，
    陸續以與原告商標同義之日文、英文商標「紙砂」、「紙砂」、「─
    ／PAPER SAND」、「PAPER SAND」、「PAPERLET PAPERSAND」不僅在日本，其
    他在美國、英國、法國、德國、韓國等國均已獲准註冊。在原告使用該商標商品
    之前，一般業界或市場上或有貓砂、寵物用砂之用語，但決無所謂「紙砂」之商
    品存在，於任何寵物雜誌或寵物用品亦未曾有以「紙砂」來做為商品表示之情事
    ，足茲證明原告商標乃由原告所新創之複合用詞，本來並不存在此一用詞。
三、原告「紙砂」商標並非商品之說明
  (一)原告指定商品並非如被告機關所述為紙製用砂，原告商標「紙砂」係原告為使用
    其所研發之環保專利新產品「紙漿製動物排洩物之處理材料」所首創之全新造語
    商標：
  1.本件原告申請的商標是「紙砂」，指定使用的商品則是「貓砂、寵物用砂」。就
    字面意義而言，一般人很難理解「紙砂」到底是什麼東西，因為「紙」與「砂」
    是二種性質完全不同的物質，把這二種截然不同的物質予以結合，根本無法想像
    ，更別說是可聯想到是用以處理貓等寵物的排泄物。被告把「紙砂」解釋成「紙
    製用砂」，意思上根本不通。就算可以解釋成「用紙做的砂」，但一般人也未必
    聯想到是用以處理貓等寵物的排泄物。一般人把處理貓的排泄物所用的砂，稱做
    貓砂，而不叫「紙砂」，「紙砂」一詞是原告所創用的造字，因為以前從來沒有
    人把「紙」與「砂」結合在一起，在原告創用「紙砂」一詞以前，從來沒有人用
    「紙砂」一詞。
  2.一般消費者對於「紙」的概念應該是想到用於書籍、箱子等之紙張，很難將「紙
    」聯想到動物排泄物之處理材料。一般人對「砂」的觀念，應該為公園、工地裏
    的砂，很難令人將其聯想到動物排泄物之處理材料。原告「紙砂」商品乃為利用
    再生紙漿中所分解出的纖維素，使之固體化如棒狀或豆類大小，其外形與一般社
    會大眾所認知之岩石或貝類細粒風化所形成之「砂」截然不同，且因其製作過程
    涉及高難度之技術，必須由紙漿中提取出特殊種類之纖維粒子，非僅單純由紙漿
    構成，又具有高度水溶性、除臭性等特質，於外形、材質、功能上亦與一般印象
    上成薄片狀之紙類無關，並在日本及美國取得專利。可見原告商標所指定商品並
    非為紙類或砂類，故「紙砂」商標非為商品之說明甚明。
  3.依據上網查詢結果，在台灣似有「砂紙」之用語，但並無「紙砂」之用語，此有
    網頁查詢資料可稽。在台灣「砂紙」為「砂製之紙」得為一般人所能夠理解，但
    絕對聯想不到「紙製之砂」，意即「紙砂」為一新創之複合字。因為中文只有「
    砂紙」用詞，並無「紙砂」用詞，或許「紙砂」可能會使人聯想到「砂紙」或砂
    製的紙，但極難令人聯想到動物排泄物之處理材料。就一般之觀念，「紙」和「
    砂」是兩種不同形態的東西，「紙製的砂」根本不存在，在中文字典中根本查不
    到此字。
  4.被告說「紙砂」是貓砂的一種，提出網路上所查得的資料為證，但該網路上的資
    料是什麼時候上載的？是在本件商標提出申請之前？網路上說「紙砂」是貓砂的
    一種，但並未說是在什麼時候開始成為「貓砂的一種」，是在本件商標提出申請
    之前？無論如何，可以確定的一點是，那一定是在原告創用「紙砂」一詞之後。
  5.在台灣有「貓砂」之用語，作為清理貓排泄物之物品。因與「貓」一字結合，很
    容易聯想到為「貓用品」。但如光從「砂」一字，很難立刻聯想到「貓砂」等用
    語，更何況要從「紙砂」一語直接聯想到「貓砂」等用語，簡直不可能。退萬步
    言，假設即使一般人見到「紙砂」能直接理解為紙製的砂，那也不能作為核駁本
    商標之理由依據，因為它的用途，並不是只限定於「貓用」之用途。所以原告商
    標「紙砂」並非「貓用紙砂」。
  6.更何況，原告商標指定商品為大小約5mm如豆類或棒狀、粗粒狀動物排泄物之處
    理材料與一般人印象中「砂」的觀念，於外觀上明顯有異。原告特呈送兩種「紙
    砂」商標商品，其一為呈豆粒狀之「貓用」紙砂商品，此有商品實物照片可稽；
    另一為呈棒狀之朝鮮鼠、土撥鼠、兔、小鳥等小動物用紙砂商品。所以原告「紙
    砂」商標商品得為土撥鼠、兔子、小鳥等其他種類小動物之排泄物清理商品，因
    此「紙砂」商標並非「貓用」之紙砂。因此原告「紙砂」商品並非「砂」的形狀
    ，亦即並非紙砂商品形狀之說明。在原告商品出現以前，有關動物排泄處理材料
    之形狀均是以薄片狀為主流。將此薄片狀材料改良成「豆粒狀」或「棒狀」形狀
    係原告首創。
  7.訴願決定係因原告提出之證物會表現出「貓用的紙砂」為由，因此認定屬於商品
    內容之表示。然而單由「紙砂」的文字表現，完全無法瞭解此商標商品之用途，
    因此必須在「紙砂」之前加註「貓用」的修飾語，以使一般消費大眾得以瞭解。
    假使單單用「紙砂」用語即得使消費者了解為貓用品的話，那應即不需要特別使
    用「貓用紙砂」。而此也可證明「紙砂」並無法作為用途及材料之表示。
  8.「紙紗」充其量也只具有暗示性，而不具有描述性，因為一般人無法直接從「紙
    砂」的字面意義不加思索的即知是處理貓等寵物排泄物的砂。即便是猜到了，也
    要用相當的想像與思考才猜得到。在世界各國商標實務上，具有暗示性語詞，是
    可以做為商標申請註冊的。
  9.在原告創用「紙砂」為商標之後，固然有人以之做為普通方法使用，但於其顯著
    性並無消減，應不影響「紙砂」之做為商標。而「紙砂」之為原告的商標，亦不
    影響他人以之做為普通方法使用，就如同被告提出的網路上資料係將「紙砂」做
    為普通方法使用一般，二者不相衡突。
  10.若否認「紙砂」為原告的商標，「紙砂」在貓砂市場上勢必遭到濫用，各種「紙
    砂」的貓砂群起，消費者將發生混淆誤認，不知道那一個「紙砂」是原告的「紙
    砂」。因此，賦予原告「紙砂」的專用權，不但無礙他人以之做為普通方法使用
    ，抑且可以保護消費者免於混淆誤認。
  11.原告於韓國申請「紙砂」商標，於西元二００一年十月二十二日經核准公告在案
    ，此有韓國之商標註冊證可稽。按中、韓兩國同為漢語系國家，而商標不得為指
    定商品之形狀、品質、功用、通用名稱或其他說明在國際上已成共識，現原告「
    紙砂」商標得以在韓國公告之事實，更足證「紙砂」商標並非指定商品說明文字
    。另外「紙砂」商標除早在西元一九八六年於日本獲准註冊外，於七十五年起，
    陸續以與原告商標同義之日文、英文商標「紙砂」、「紙砂」、「─
    ／PAPER SAND」、「PAPER SAND」、「PAPERLET PAPERSAND」不僅在日本，其
    他在美國、英國、法國、德國、韓國等國均已獲准註冊，從歐美至亞洲各國都認
    定「紙砂」得為商標註冊，因此「紙砂」已被世界多國認定獲准註冊，應可作為
    被告商標審查上之參考。
  (二)因原告「紙砂」商標所指定使用之商品性質和一般市面上寵物用砂差異甚大，於
    原告商標申請註冊登記之初，曾詢問被告機關有關原告系爭商標商品「紙漿製動
    物排泄物處理材料」之分類，經其承辦人員表示第三十一類之310900動物棲習用
    品中之「貓砂」只接受「砂質墊料、貓砂（砂土製）」之商品，尚未核准紙漿製
    材料，因此申請登記於第二十一類，後因第二十一類中亦無符合原告商標商品之
    分類，經原告提出其他國家之註冊資料，證明於他國確登記於國際分類第三十一
    類，復又變更原告「紙砂」商標商品於第三十一類，足證原告「紙砂」商標並非
    市面上一般寵物用砂可涵蓋之用語。
四、原告「紙砂」商標為在世界多國註冊在案之著名商標，在交易上已成為原告營業
    上商品之識別標識
  (一)退萬步言，縱認原告「紙砂」商標涉及商品功能之說明，惟經原告長期大量使用
    「紙砂」商標於原告商品上，在交易上已成為原告營業上商品之識別標識，依商
    標法第三十七條第十款但書係得核准為註冊商標。
  (二)按「紙砂」為原告獨創之商標，有關動物排泄物處理材料物品方面，經原告多年
    努力在日本已成著名商標，已在消費者心目中建立優良的信譽，台灣業者對此商
    標應也有相當程度之認識，若不加以保護，兩國間市場交易程序將紊亂，消費者
    之權益也無從得到保障，原告的心血也將白費。原告為了要使消費大眾熟知「紙
    砂」，所以積極作廣告宣傳，所以至今一般人印象中，「紙砂」已成為動物排泄
    物處理材料物品之第一品牌，但原處分及訴願決定漏未斟酌，顯有認事用法之重
    大違誤。
  (三)原告商標既為原告所獨創之名詞，因使用已久而為社會一般消費大眾所周知，但
    於其顯著性並無減削，對其專用權應加以保護始合乎商標法立法之要旨。被告一
    再誤認原告「紙砂」商標為商品本身習慣上所通用之功能說明文字，並提出電腦
    網站資料，認定其為「貓砂、寵物用砂、寵物用『紙砂』」，此乃因原告自創「
    紙砂」商標後未曾間斷地使用本商標，並投入無數精神心血所建立之高知名度使
    然，原告於西元一九七五年四月創業，因研發「紙砂」商標商品而大受囑目，自
    西元一九八六年開始販售「紙砂」商標商品以來，因品質優良深獲消費者喜愛，
    銷售數量一路攀昇，截至西元二０００年總銷售量逼近三千六百萬袋（每袋有八
    小包），銷售金額更高達一百六十三億日圓，又原告「紙砂」商標商品於日本本
    國曾經具有公信力之「日經business」雜誌以相當之篇幅介紹，且長期以來持續
    於寵物雜誌上刊登廣告，於廣告上均特別註明「紙砂」商標為原告所註冊之商標
    ，可見原告在其商標上所花費之心力，是以一般消費者皆可得知「紙砂」為原告
    專屬之商標。
  (四)原告「紙砂」商標商品目前於日本已有「百分之六十」之市場佔有率，加上原告
    已自日本輸出原告商標商品至香港，又於中國設廠計劃將該商標商品推廣至全亞
    洲。日本、香港等地與台灣因地緣位置相近及貿易往來、文化交流頻繁之關係，
    消費者已可在台灣寵物店等通路購得原告商標商品，是以原告「紙砂」商標商品
    於該專利商品之使用者間已具有一定之著名性，原告「紙砂」商標實早已成為代
    表原告所產製商品之信用標誌，消費者亦已藉由「紙砂」取得識別性，知此為原
    告之商標商品。「紙砂」仍為原告所首創使用之商標，不論日本本國或其他國家
    未經合法授權他人均不得任意使用，由近來原告將其「紙砂」、「紙砂」商標
    授權給其他日商公司使用之情形，亦可證「紙砂」商標為原告專用，他人非經原
    告同意不得使用。是以若不許原告註冊而任由他人隨意使用「紙砂」商標，因原
    告商標已具高度識別性，實有致消費大眾誤信其為原告商標商品加以購買之虞，
    不但有損原告商譽，對信賴原告商品品質而加以購買之消費者亦會造成損害。
  (五)原告為保護自身商標權益避免該商標過度使用而被稀釋化，除已於日本獲准註冊
    外，早於七十五年起，陸續以與原告商標同義之日文、英文商標「紙砂」、「紙
    砂」、「─／PAPER SAND」、「PAPER SAND」、「 PAPERLET
    PAPERSAND」不僅在日本，其他在美國、英國、法國、德國、韓國等國均已獲准
    註冊，從歐美至亞洲各國都認定「紙砂」得為商標註冊，因此「紙砂」已被世界
    多國認定獲准註冊，在相關產品領域中屬於世界著名商標。若只因為「紙砂」之
    盛名遂被誤為「貓砂」之意，原告自身之著名商標竟為盛名所累，而被誤認為通
    用名稱而遭核駁，係原告所始料未及，故原告「紙砂」於我國亦應得以註冊無疑
    。
  (六)原告西元二０００年五月至二００一年十二月於日本「SCOPY」雜誌上刊登「紙
    砂」商標商品之廣告資料，由資料中可見原告不但刊登廣告介紹其商標商品，於
    廣告板面上方均特別註明「紙砂」、「紙砂」為原告所註冊之商標，又前於理
    由書中提及原告於寵物雜誌「貓手帖」所刊登廣告資料上亦強調「紙砂」為其
    商標，可見原告在其商標上所花費之心力，又消費大眾因原告長期刊登廣告並一
    再聲明，皆可得知「紙砂」為原告專屬之商標，「紙砂」商標已為一具有識別性
    並足代表原告商品之商標。日本與台灣因地緣位置相近，中日兩國商業文化交流
    頗為頻繁，情報資訊之傳播已無國界之分，又國內日文雜誌、日本頻道之普及，
    一般消費者對日本商品之熟悉程度遠超乎想像之外，加上原告已自日本輸出「紙
    砂」商標商品至香港，及國內消費者亦可購得「紙砂」商標商品，是以原告「紙
    砂」商標於其消費群眾中已建立一定之識別性。
  (七)綜上所述，原告「紙砂」商標於實際交易市場上已建立一定程度之識別性，在交
    易上已成為原告營業商品之識別標識，且在動物排泄物處理材料物品上並非通用
    之名稱，依商標法第三十七條第十款但書之規定應得核准註冊，原處分及訴願決
    定顯有適用法律之違誤。
五、「紙砂」、日本漢字「紙砂」、同義英文「PAPERSAND」，自西元一九八六年
    起陸續於日本、美國、英國、法國、德國、韓國等先進國家申請並獲准註冊在案
    ，上述各國之註冊事實益證本案商標無論英文或中文均非商品之說明。雖說各國
    國情法制各異，但商標應具有識別性始得以註冊，則為各國商標法制所同，為何
    諸外國可以認為「紙砂」具有識別性，特別是同為漢語系的日本、韓國，但在台
    灣就不具有識別性？顯然被告的見解有再予檢討的必要。
六、原告申請第00000000號「紙砂」商標指定商品並非如被告機關所指為商
    品之說明，且其為原告所獨創且經長期使用之商標，極具商標特別顯著性，原告
    商標之申請並無違反商標法第三十七條第十款之規定，依法應得予註冊無疑。再
    者，更因原告「紙砂」商標商品之特殊性，與市面上之貓砂、寵物用砂等商品有
    別，其餘之商品斷無使用「紙砂」為其商品說明之可能，故亦非為通用之名稱，
    依商標法第三十七條第十款但書之規定本得申請註冊。故訴願決定及原處分認事
    用法顯有重大違誤，為此特提出訴訟理由如上，請判決如訴之聲明。
乙、被告主張之理由：
一、按「凡文字、圖形、記號、顏色組合或其聯合式，係表示申請註冊商標所使用商
    品之形狀、品質、功用、通用名稱或其他說明者」，不得申請註冊，為商標法第
    三十七條第十款所明定。本件原告申請註冊之商標圖樣係為單純之「紙砂」，有
    紙製用砂之意，以之作為商標，指定使用於紙漿製動物排泄物之處理材料商品，
    為商品本身之說明，此亦可由原告所送型錄資料中之「紙砂」之語，意即
    「貓咪的紙砂」；「小動物用紙紙砂」，意即「小動物用紙砂」，均為「寵物
    用紙砂」之意，自有首揭法條之適用。至原告所送兩種「紙砂」商品，一為呈豆
    粒狀，另一為呈棒狀，均為用於清理寵物之排泄物商品，更加證明「紙砂」為商
    品本身之說明文字。另原告稱業已於日、美、英、法、德等國申准註冊一節，按
    各國國情不同，法制互異，自不得已曾獲他國核准註冊為由，執為本件商標應准
    註冊之依據，併予陳明。
二、經搜尋GOOGLE及雅虎中文KIMO相關網站，有關「紙砂」為商品說明性文字之補充
    資料如下：
  (一)貓咪日用品：貓砂產品目前有礦砂、水晶砂、紙砂、木屑砂及豆腐砂。
  (二)財富中國（財富商務自助建站系統）：寵物用品─貓紙砂。
  (三)阿貓阿狗寵物大站、寵物主義、貓屋寵物店：有關購物商品廣告。
  (四)Kam Ling International Trading Company：描述有關寵物用貓砂產品文章。
  (五)美麗之島Formosa：有關使用者所敘述之文章。
  (六)喵喵呼啦圈、養貓入門：有關養貓需具備之用品文章。
三、目前由於電子商務及網際網路之發達，利用電子媒體進行商品交易之情形，日益
    蓬勃，致相關資料，應可採信，足以證明「紙砂」為商品說明性文字。綜上所述
    ，被告依法核駁其註冊之由請，並無不合，請判決駁回原告之訴。
    理  由
甲、程序部分：
    本件被告之代表人原為陳明邦，九十一年九月九日變更為蔡練生，茲由其具狀聲
    明承受訴訟，核無不合，應予准許，先為明。
乙、實體部分：
一、按凡商標圖樣上之「文字、圖形、記號、顏色組合或其聯合式，係表示申請註冊
    商標所使用商品之形狀、品質、功用、通用名稱或其他說明者」不得申請註冊，
    固為商標法第三十七條第十款所明定，惟其表示商品有關之說明，須直接明顯，
    若係隱含譬喻者，不屬之。且按「商標圖樣中包含說明性或不具特別顯著性之文
    字或圖形者，若刪除該部分則失其商標圖樣完整性，而經申請人聲明該部分不在
    專用之列，得以該圖樣申請註冊。前項圖樣於審查有無與他人之商標圖樣相同或
    近似時，仍應以其整體圖樣為準。」商標法施行細則第二十八條亦定有明文。參
    照被告自訂之「商標審定核駁理由先行通知要點」第二點：「商標審查員對於申
    請註冊之商標，經實體審查認為應予駁回時，於核駁審定前，應將核駁理由，以
    書面先行通知申請人或其商標代理人，申請人請於指定時間內提出意見書」、第
    三點：「申請人於前述指定期間內，得據實陳述意見或申請變更不合法之商標圖
    樣或減縮已與他人商標權益牴觸之指定商品，並得舉出有利於自己之事證」觀之
    ，被告對於申請註冊之商標，經實體審查後發現該商標圖樣中僅有部分文字或圖
    形屬於說明性或不具特別顯著性，並非全部不具識別性，且若刪除該部分則失其
    商標圖樣完整性時，自應於核駁審定前，將此情形，以書面先行通知申請人或其
    商標代理人，使其有修正商標圖樣或聲明該不具識別性部分不在專用範圍之機會
    ，如申請人不於指定期限內為修正或聲明該部分不在專用之列，始將其商標申請
    案予以核駁。蓋申請註冊之商標，雖有部分文字或圖形不具識別性，但整體觀察
    仍具識別性者，如僅因其中一部分不具識別性而將全部申請案予以核駁，固有違
    比例原則，惟商標註冊申請之准駁係以申請標的整體為對象，亦無法割裂為一部
    之准駁，折衷之道只有以書面先行通知申請人，請其於指定期限內為修正或聲明
    該不具識別性之部分不在專用之列，如其逾期不為修正或聲明該部分不在專用之
    列，始將其商標申請案予以核駁，方能兼顧公益與私益，而符合公平原則。
二、查本件被告以原告申請註冊之「紙砂」商標圖樣上之中文「紙砂」有紙製用砂之
    意，為貓砂之一種，指定使用於紙漿製動物排泄物之處理材料商品，由原告所檢
    送之型錄資料中「紙砂」之語，意即「貓咪的紙砂」觀之，顯係直接表示
    所指定使用商品之說明，自有首揭法條之適用，應不准註冊，乃為核駁之處分。
    惟原告不服，提起訴願，主張本件「紙砂」商標係為使用於其所研發之環保專利
    新產品「紙漿製動物排泄物之處理材料」而首創之全新造語商標，並非一般用語
    ，於其開始使用本件商標前，所有寵物雜誌皆未曾有以「紙砂」做為商品表示之
    情事；又「紙砂」商標商品為原告所研發產銷，於該專利商品使用者間已具有一
    定之著名性，並於日、美等多國申准註冊在案，並因其商品之特殊性，與市面上
    之貓砂、寵物用砂等商品有別，其他商品不可能使用「紙砂」為其商品說明之可
    能；復以本件商標指定使用之商品並非紙類或砂類，故紙砂亦非產品之說明等語
    。訴願決定以本件商標圖樣僅為單純之中文「紙砂」二字，有「紙製用砂」之意
    ，以之指定使用於紙漿製動物排泄物之處理材料商品，顯為所指定商品內容直接
    明顯之說明，雖原告主張其他貓砂、寵物用砂商品不可能使用「紙砂」為其產品
    說明，然參酌被告所舉本件審查時之網站資料（西元二○○一年十月八日）可知
    ，貓砂類產品分類有「礦砂、水晶砂、紙砂、木屑砂、凝結砂」等，足見「紙砂
    」已作為紙製之貓砂、寵物用砂之說明用語，為貓砂之一種；又參酌原告檢送之
    資料中「紙砂」之語，亦有「貓咪的紙砂」之意，亦係直接表示商品內容
    之說明，難謂無首揭法條之適用，至原告訴稱本件商標業已於日、美、英、法、
    德等國申准註冊乙節，按各國國情不同商標法制互異，自不得已曾獲他國核准註
    冊為由，執為本件商標應准註冊之依據。乃認被告所為核駁之處分，洵無違誤，
    應予維持。原告猶不服，提起行政訴訟，主張理由及其爭點均如事實欄所載。
三、本院查：
  (一)本件原告申請註冊之商標是「紙砂」，指定使用的商品則是「紙漿製動物排泄物
    之處理材料」。就字面意義而言，「紙砂」固可能解釋成「紙製的砂」，但因為
    「紙」是以植物之纖維質製成，「砂」則是細碎的石子，二者係形狀、性質、功
    用完全不同的物質，一般人很難理解「紙製的砂」到底是什麼東西，作什麼用途
    ，自不會直接想到是「紙漿製動物排泄物之處理材料」，尚難認「紙砂」一詞與
    其所指定使用商品本身之說明有直接之關聯。且依社會一般通念，「紙製的砂」
    並不存在，在中文字典中查不到「紙砂」一詞，顯係一自創之複合名詞，而對一
    般人而言，看到兩個表示不同物質之名詞所組合之用語，在不明究竟下，習慣上
    會去猜測、想像其可能指稱之物品，故此種複合名詞隱含多種可能之意義（是紙
    、是砂、紙製的砂、砂製的紙、像紙的砂、像砂的紙、紙中含砂、砂中含紙或非
    紙非砂，只是像紙又像砂等等），原告以之作為商標，指定使用於「紙漿製動物
    排泄物之處理材料」商品，充其量只是隱喻其商品像紙又像砂，具有暗示性，而
    不具有描述性，因為一般人無法直接從「紙砂」的字面意義不加思索的即知是處
    理貓等寵物排泄物的材料，自難謂其不具識別性。惟系爭「紙砂」商標使用的商
    品既指明是「紙漿製」動物排泄物之處理材料，其中「紙」字即係直接表示其所
    指定使用商品之材質之說明而不具識別性，雖然「紙砂」一詞整體觀察仍具識別
    性，且若刪除該「紙」字部分則失其商標圖樣完整性，但依首揭說明，仍應由被
    告將此情形，以書面先行通知原告，使其有聲明該不具識別性部分不在專用範圍
    之機會，如原告不於指定期限內聲明該部分不在專用之列，始應將其商標申請案
    予以核駁。
  (二)被告雖主張依其審查時查得之網站資料（西元二○○一年十月八日）顯示，貓砂
    類產品分類有「礦砂、水晶砂、紙砂、木屑砂、凝結砂」等，其於本院審理時再
    查得之網站資料（西元二○○三年三月），例如大陸「財富中國」網站（財富商
    務自助建站系統）有介紹福建佳盛紙製品廠有生產寵物用品─貓紙砂，阿貓阿狗
    寵物大站、寵物主義、貓屋寵物店網址有刊登貓砂商品廣告等，及參酌原告檢送
    之型錄資料中「紙砂」之用語，亦有「貓咪的紙砂」之意，可知「紙砂」
    已作為紙製之貓砂、寵物用砂之說明用語，為貓砂之一種云云，惟查系爭「紙砂
    」商標除經原告早在西元一九八六年於日本獲准註冊外，並於七十五年起，陸續
    以與系爭商標同義之日文、英文商標：「紙砂」、「紙砂」、「─
    ／PAPER SAND」、「PAPER SAND」、「PAPERLET PAPERSAND」在美國、英國、法
    國、德國、韓國等國獲准註冊，有原告所提各國商標註冊資料影本附原處分卷可
    稽。又原告自西元一九八六年開始販售「紙砂」商標商品以來，其銷售數量一路
    攀昇，截至西元二０００年總銷售量逼近三千六百萬袋（每袋有八小包），銷售
    金額更高達一百六十三億日圓，又系爭「紙砂」商標商品於日本本國曾經「日經
    business」雜誌以相當之篇幅介紹，且長期以來持續於寵物雜誌上刊登廣告，於
    廣告上均特別註明「紙砂」商標為原告所註冊之商標，加上原告自日本輸出系爭
    商標商品至香港，又於中國大陸設廠，基於日本、香港等地與台灣因地緣位置相
    近及貿易往來、文化交流頻繁之關係，消費者已可在台灣寵物店等通路購得系爭
    商標商品；且原告於西元二０００年五月至二００一年十二月在日本「SCOPY」
    雜誌上刊登「紙砂」商標商品之廣告，由廣告資料中可見原告不但刊登廣告介紹
    系爭商標商品，於廣告版面上方均特別註明「紙砂」、「紙砂」為原告所註冊
    之商標，又於寵物雜誌「貓手帖」所刊登廣告資料上亦強調「紙砂」為其商標
    等情，此有原告所提販售情況證明書、上開雜誌報導及廣告等影本附訴願卷可稽
    ，可見原告創用「紙砂」為商標之後，多年來已累積相當的知名度，固然後來有
    人以之做為普通方法使用，作為貓砂類產品中的一種名稱，刊登於網站上，但於
    被告審定時僅有二則，於本院審理時，其出現之頻率亦屬有限，相對於原告為維
    護系爭商標之顯著性所作努力，尚不足以影響系爭商標之識別性（商標法第二十
    三條第一項參照），何況原告早於八十九年八月二十九日即向被告申請系爭商標
    之註冊，被告以二年多以後本院審理時之網站資料論證系爭商標之識別性，亦有
    欠公允。至於原告提出之型錄資料中有「紙砂」之用語，意指「貓咪的紙
    砂」，乃因單由「紙砂」的文字表現，無法使一般消費大眾瞭解此商標商品之用
    途，才於「紙砂」之前加註「貓咪的」的修飾語，以幫助其瞭解。如果單以「紙
    砂」用語即可使消費者了解其為貓用品的話，即不需要特別表明「貓咪的紙砂」
    。由此反可證明「紙砂」並無法作為其所表彰商品之用途及材料之說明，被告主
    張由原告所檢送之型錄資料中「紙砂」之語，意即「貓咪的紙砂」觀之，
    顯係直接表示所指定使用商品之說明云云，容有誤會。
四、綜上所述，原告主張系爭商標具有識別性，堪以採信。被告未注意系爭「紙砂」
    用語早由原告作為商標使用，後來網站上才有人以之做為普通方法使用，作為貓
    砂類產品中的一種名稱，且其出現之頻率尚屬有限，並不足以消滅系爭商標之識
    別性之事實，徒以網站上有人以「紙砂」作為貓砂類產品中的一種名稱，及原告
    檢送之型錄資料中有「紙砂」之用語，即否認系爭商標具有識別性，遽為
    核駁系爭商標註冊申請之處分，容有未洽，訴願決定未加糾正，仍予維持，亦有
    未洽，原告訴請將之一併撤銷，自無不合，應予准許。惟系爭商標是否應予核准
    審定，尚有待被告以書面先行通知原告，請其於指定期限內聲明該不具識別性之
    「紙」字部分不在專用之列，俟其為聲明後，再審酌其是否違背其他法定要件，
    而為決定，則原告求為判決命被告應作成核准審定之處分，並未達全部有理由之
    程度，依行政訴訟法第二百條第四款規定意旨，原告在請求命被告遵照本院判決
    之法律見解對原告作成處分部分為有理由，其餘部分，不應准許，應予駁回。
據上論結，本件原告之訴為一部有理由，一部無理由，爰依行政訴訟法第二百條第四
款、第一百零四條、民事訴訟法第七十九條但書，判決如主文。
中    華    民    國    九十二      年      五      月        八        日
                                  臺北高等行政法院  第三庭
                                            審判長  法  官  姜素娥
                                                    法  官  吳東都
                                                    法  官  林文舟
右為正本係照原本作成。
如不服本判決，應於送達後二十日內，向本院提出上訴狀並表明上訴理由，如於本判
決宣示後送達前提起上訴者，應於判決送達後二十日內補提上訴理由書（須按他造人
數附繕本）。
中    華    民    國    九十二      年      五      月        八        日
                                                    書記官  余淑芬


司法院資訊處製作；財團法人民間司法改革基金會備份。
